臺灣臺中地方法院民事判決
110年度訴字第2762號
原      告  陳孟岑  


訴訟代理人  陳信銓  
被      告  廖洪月照
            袁明月  

上列當事人間分割共有物事件，本院於民國111年1月19日言詞辯
論終結，判決如下：
    主    文
兩造共有坐落臺中市○○區○○段0000000地號土地（面積43平方公
尺）予以變價分割，所得價金按附表所示應有部分比例分配。
訴訟費用由兩造按附表所示訴訟費用分擔比例負擔。
    事實及理由
一、原告主張：
　　坐落臺中市○○區○○段0000000地號土地(下稱系爭土地)為二
    造所共有，應有部分均詳如附表所示，使用分區為第二種住
    宅區，且無法令禁止分割或因物之使用目的不能分割或訂有
    不分割期限約定之情形。茲因兩造就系爭土地之分割方法無
    法達成協議，且系爭土地面積僅43平方公尺，共有人計有3
    人，如以原物分配，顯有困難，爰依民法第823條第1項前段
    、第824條第2項第2款規定，請求變價分割系爭土地。並聲
    明：如主文第1項所示。
二、被告抗辯：
(一)被告廖洪月照答辯：
　　伊要等系爭土地都更後再分割，且系爭土地變價之價格應高
    於實價登錄價格，更不得低於其所繳稅款金額。
(二)被告袁明月答辯：
　　同意變價分割。
三、得心證之理由：
(一)按各共有人，除法令另有規定外，得隨時請求分割共有物。
    但因物之使用目的不能分割或契約訂有不分割之期限者，不
    在此限，民法第823條第1項定有明文。查，原告主張系爭土
    地為兩造所共有，各共有人之應有部分如附表所示，使用分
    區為第二種住宅區，且無法令禁止分割或因物之使用目的不
    能分割或訂有不分割期限約定之情形，然兩造就分割方法無
    法達成協議等事實，業據其提出系爭土地登記謄本、地籍圖
    謄本、現況照片、使用分區證明書等為證，且為被告所不爭
    執，堪信為真實，則原告依前開規定請求分割系爭土地，洵
    屬有據。被告廖洪月照抗辯要待系爭土地都更後再行分割，
    尚非可採。
(二)按分割之方法不能協議決定，或於協議決定後因消滅時效完
    成經共有人拒絕履行者，法院得因任何共有人之請求，命為
    下列之分配：原物分配顯有困難時，得變賣共有物，以價金
    分配於各共有人；或以原物之一部分分配於各共有人，他部
    分變賣，以價金分配於各共有人，民法第824條第2項第2款
    定有明文。又法院裁判分割共有物，須斟酌各共有人之利害
    關係、使用情形、共有物之性質及價值、經濟效用，以符合
    公平經濟原則，其分割方法始得謂為適當（最高法院110年
    度台上字第1641號判決意旨參照）。經查：
　1.系爭土地之面積僅43平方公尺，如採原物分配方式，將系爭
    土地分別分配予兩造，不僅難使各共有人依附表所示應有部
    分比例單獨獲得分配，且將產生畸零地，而不利於兩造使用
    規劃系爭土地，有損於系爭土地將來之經濟效用，堪認本件
    確有各共有人均受原物分配顯有困難之情形。
　2.二造均未占有使用系爭土地，系爭土地現況係遭第三人占用
    ，業據二造分別陳明在卷(見本院卷第72-73頁)，如採變價
    分割方式，將系爭土地予以變賣，以所得價金分配予全體共
    有人，藉由市場行情決定系爭土地之價值，不僅符合系爭土
    地多數共有人之意願，且可發揮系爭土地最高經濟利用價值
    ，並保持系爭土地之完整利用及經濟效用，各共有人復得藉
    此充分實現因共有系爭土地所得享有之金錢利益，對兩造均
    屬有利。
　3.從而，本院審酌系爭土地現況使用情形、分割後之利用、經
    濟效益等因素，認採變價分割方法，應符合全體共有人之利
    益及公平原則，且無獨厚任一共有人而損及其他共有人權益
    之疑慮，應為適當可採，爰判決如主文第1項所示。　　
四、本件事證已臻明確，兩造其餘攻擊、防禦方法及所提證據，
    經審酌均於判決結果無影響，爰不予逐一論述，併此敘明。
五、末按因共有物分割、經界或其他性質上類似事件涉訟，由敗
    訴當事人負擔訴訟費用顯失公平者，法院得酌量情形，命勝
    訴之當事人負擔其一部；共同訴訟人於訴訟之利害關係顯有
    差異者，法院得酌量其利害關係之比例，命分別負擔；共同
    訴訟人因連帶或不可分之債敗訴者，應連帶負擔訴訟費用，
    民事訴訟法第80條之1、第85條第1項但書、第2項定有明文
    。查本件分割共有物之訴，為形式之形成訴訟，法院不受原
    告聲明分割方案之拘束，如准予裁判分割，原告之訴即有理
    由，自無敗訴之問題，且兩造均因本件裁判分割而同霑利益
    ，故本院認於裁判分割共有物訴訟，而法院准予分割，原告
    之訴為有理由時，仍應由兩造依系爭土地應有部分比例分擔
    訴訟費用，較符公平原則，爰依民事訴訟法第80條之1、第8
    5條第1項但書、第2項規定，諭知訴訟費用負擔如主文第3項
    所示。
中　　華　　民　　國　　111 　年　　2 　　月　　11　　日
                  民事第二庭    法  官  江奇峰
 以上正本係照原本作成。
如對本判決上訴，須於判決送達後20日內向本院提出上訴狀。如
委任律師提起上訴者，應一併繳納上訴審裁判費。
中　　華　　民　　國　　111 　年　　2 　　月　　11　　日
                                書記官  黃雅慧
附表：　　
訴訟標的：坐落臺中市○○區○○段0000000地號土地   共有人姓名 應有部分比例  訴訟費用負擔比例 陳孟岑 4分之1 4分之1 廖洪月照 2分之1 2分之1 袁明月 4分之1 4分之1